【裁判字號】    97,易,481
【裁判日期】    980430
【裁判案由】    詐欺
【裁判全文】
臺灣新竹地方法院刑事判決               97年度易字第481號
公  訴  人  臺灣新竹地方法院檢察署檢察官
被      告  乙○○
                      6號
上列被告因詐欺案件，經檢察官提起公訴（96年度偵緝字第772
號、第7427號），被告於本院準備程序進行中，就被訴事實為有
罪之陳述，經本院告知簡式審判程序意旨，並聽取公訴人及被告
之意見後，本院合議庭裁定改依簡式審判程序審理，茲判決如下
：
    主  文
乙○○幫助意圖為自己不法之所有，以詐術使人將本人之物交付
，處有期徒刑參月，如易科罰金，以銀元參佰元即新臺幣玖佰元
折算壹日。
    事  實
一、乙○○明知申辦金融帳戶使用乃輕而易舉之事，無正當理由
    徵求他人提供金融帳戶者，極易利用該等帳戶為與財產有關
    之犯罪工具，而可預見金融帳戶提供他人使用將幫助他人實
    施詐欺犯罪，惟仍基於縱有人以其金融帳戶實施詐欺犯罪亦
    不違背其本意之幫助犯意，於民國95年2 月15日至同年3 月
    10日間某日，透過報紙分類廣告所刊登之廣告而與姓名、年
    籍不詳之成年男子聯繫，相約在國軍新竹醫院內見面，乙○
    ○即將其於91年11月11日向臺灣郵政股份有限公司新竹樹林
    頭郵局申請之局號為0000000 帳號為0000000 號帳戶之存摺
    、提款卡及密碼，提供予該成年男子使用。嗣該成年男子取
    得乙○○上開郵局帳戶存摺、提款卡及密碼後，即與所屬詐
    欺集團成員基於意圖為自己不法所有之犯意聯絡，(1)於95年
    3 月11日，由某詐欺集團成員在購物網站上向甲○○詐稱：
    伊在網路上投標之商品已得標等語，使甲○○陷於錯誤，依
    其指示於同日下午1 時30分許，匯款新臺幣（下同）12,000
    元至乙○○新竹樹林頭帳戶；(2)於95年3 月10日，由某詐欺
    集團成員在購物網站上向薛春暉詐稱：伊在網路上購買兆豐
    農場住宿券，應將款項匯入指定帳號等情，使薛春暉陷於錯
    誤，依其指示於同年月11日下午2 時許，匯款2,600 元至乙
    ○○新竹樹林頭帳戶。嗣甲○○、薛春暉發覺有異，報警處
    理，始悉上情。
二、案經新竹市警察局第2 分局報請臺灣新竹地方法院檢察署檢
    察官、高雄縣警察局報請臺灣高雄地方法院檢察署呈請臺灣
    高等法院檢察署檢察長令轉臺灣新竹地方法院檢察署檢察官
    偵查起訴。
    理  由
一、本件被告乙○○所犯係死刑、無期徒刑或最輕本刑為3 年以
    上有期徒刑以外之罪，其於準備程序中就被訴事實為有罪之
    陳述，經本院告知簡式審判程序之旨，並聽取檢察官、被告
    之意見後，爰依刑事訴訟法第273 條之1 第1 項規定合議裁
    定由受命法官獨任進行簡式審判程序。
二、訊據被告乙○○對於上開犯罪事實，於本院審理時坦承不諱
    核與被害人甲○○、薛春暉於警詢中指述明確（見高雄縣政
    府警察局刑事偵查卷第1 頁至第2 頁、96年度偵字第583 號
    卷第7 頁至第8 頁），復有郵局帳戶立帳申請書及歷史交易
    清單、金融機構查詢回應狀態列印畫面、中央健康保險局96
    年12月26日健保桃醫管字第0960045408 號 函暨檢附健保卡
    遺失補發紀錄、就診科別資料乙份、國軍新竹醫院附設民眾
    診療服務處96年12月18日醫察字第0960000735號函暨乙○○
    住院資料、護理人員資料乙份、新竹市警察局第二分局97年
    4 月14日竹市警二分偵字第0970008575號函暨檢附訪查紀錄
    表9 份在卷可稽（見96年度偵緝字第772 號卷第46頁至第51
    頁、第53頁、第59頁至第61頁、第70頁至第74頁、第118 頁
    至第127 頁）。足認被告審理中之自白與事實相符，堪以採
    信。本件事證明確，被告犯行堪以認定，應依法論科。
三、新舊法比較：
    查被告行為後，刑法於94年2 月2 日修正公布，於95年7 月
    1 日施行。按行為後法律有變更者，適用行為時之法律，但
    行為後之法律有利於行為人者，適用最有利於行為人之法律
    ，現行刑法第2 條第1 項定有明文。刑法第2 條本身雖經修
    正，但刑法第2 條既屬適用法律之準據法，本身尚無比較新
    舊法之問題，應一律適用裁判時之現行刑法第2 條規定以決
    定適用之刑罰法律，核先敘明。又以本次刑法修正之比較新
    舊法，應就罪刑有關之共犯、未遂犯、想像競合犯、牽連犯
    、連續犯、結合犯，以及累犯加重、自首減輕暨其他法定加
    減原因（如身分加減）與加減例等一切情形，綜其全部罪刑
    之結果而為比較（參見最高法院95年度第8 次刑庭會議決議
    ）。經查：
  (一)刑法第339 條第1 項之詐欺取財罪，法定刑所得科或併科之
    罰金為1,000 元以下罰金，據修正後刑法施行法增訂第1 條
    之1 ：「中華民國94年1 月7 日刑法修正施行後，刑法分則
    編所定罰金之貨幣單位為新臺幣。94年1 月7 日刑法修正時
    ，刑法分則編未修正之條文定有罰金者，自94年1 月7 日刑
    法修正施行後，就其所定數額提高為30倍。但72年6 月26日
    至94年1 月7 日新增或修正之條文，就其所定數額提高為3
    倍」及刑法第33條第5 款修正為：「主刑之種類如下：五、
    罰金：新臺幣1,000 元以上，以百元計算之」等規定，是依
    修正後之法律，刑法第339 條第1 項詐欺取財罪所得科或併
    科之罰金刑最高為新臺幣30,000元、最低為新臺幣1,000 元
    ；然依被告行為時之刑罰法律，即罰金罰鍰提高標準條例第
    1 條前段規定得提高之倍數為2 倍至10倍及刑法第33條第5
    款規定之罰金最低額1 元計算，刑法第339 條第1 項之詐欺
    取財罪所得科或併科罰金刑最高額為銀元10,000元，最低額
    為銀元1元，經依現行法規所定貨幣單位折算新臺幣條例第2
    條換算為新臺幣，最高額雖與新法同為新臺幣30,000元，然
    最低額僅為新臺幣3 元。因此，比較上述修正前、後之刑罰
    法律，自以被告行為時關於科處罰金刑之法律較有利於被告
    。
  (二)關於刑法第30條修正前之規定為：「幫助他人犯罪者，為從
    犯。雖他人不知幫助之情者，亦同。從犯之處罰，得按正犯
    之刑減輕之。」，現行刑法之規定則為：「幫助他人實行犯
    罪行為者，為幫助犯。雖他人不知幫助之情者，亦同。幫助
    犯之處罰，得按正犯之刑減輕之。」，揆諸本條之規定，僅
    係將「從犯」修正為「幫助犯」，並明示幫助犯之成立，應
    以被幫助者著手犯罪之實行，且具備違法性為必要，至於被
    幫助者是否具有有責性，則不影響幫助犯之成立，而幫助犯
    之刑仍維持依正犯之刑減輕之效果，此有修正理由可資參照
    。是此部分之修正，無關成立幫助犯內容之實質變更，非屬
    科刑規範事項之變更，自非法律之變更，本無新舊法比較之
    問題，惟依最高法院97年度第2 次刑事庭會議決議意旨，基
    於整體適用法律，仍應適用被告行為時法。
  (三)關於刑法第41條第1 項前段易科罰金之折算標準部分，被告
    行為時之易科罰金折算標準，修正前罰金罰鍰提高標準條例
    第2 條（現已刪除）規定，就其原定數額銀元1 元以上3 元
    以下提高為100 倍折算1 日，則被告行為時之易科罰金折算
    標準，應以銀元100 元以上300 元以下折算1 日，折算為新
    臺幣即以新臺幣300 元以上900 元以下折算1 日，修正後之
    刑法第41條第1 項前段則規定：「犯最重本刑為5 年以下有
    期徒刑以下之刑之罪，而受6 個月以下有期徒刑或拘役之宣
    告者，得以新臺幣1,000 元、2,000 元或3,000 元折算1 日
    ，易科罰金。」，比較修正前後之易科罰金折算標準，以修
    正施行前之規定，較有利於被告，依修正後刑法第2 條第1
    項前段之規定，應適用行為時即修正前刑法第41條第1 項前
    段、修正前罰金罰鍰提高標準條例第2 條之規定。
  (四)修正前刑法第55條關於「一行為而觸犯數罪名，從一重處斷
    」之規定，修正後刑法仍保留前開想像競合犯之規定，雖增
    設「不得科以較輕罪名所定最輕本刑以下之刑」，然此部分
    增加科刑範圍限制，僅屬實務見解之明文化，故前揭修正，
    對被告並無有利、不利之情形，即無比較適用之問題，尚非
    刑法第2 條第1 項所指之法律變更，本無新舊法比較之問題
    ，惟依最高法院97年度第2 次刑事庭會議決議意旨，基於整
    體適用法律，仍應適用被告行為時法。
  (五)綜上所述，本件經比較結果，關於法定罰金刑最低度、幫助
    犯、想像競合犯及易科罰金之規定，以被告行為時刑法之規
    定較有利於被告，是應依修正後刑法第2 條第1 項前段之規
    定，整體適用被告行為時即修正前刑法之規定。
三、按幫助犯之成立，主觀上行為人須有幫助故意，客觀上須有
    幫助行為，意即需對於犯罪與正犯有共同之認識，而以幫助
    之意思，對於正犯資以助力，而未參與實施犯罪之行為者而
    言。被告將所有之郵局帳戶之存摺、提款卡及密碼提供予該
    真實姓名年籍不詳之成年人，供詐騙集團成員用以詐騙被害
    人財物，顯係基於幫助他人詐取財物之犯意所為，屬刑法詐
    欺取財罪構成要件以外之行為，被告既以幫助他人犯罪之意
    思而參與犯罪構成要件以外之行為，核其所為，係犯修正前
    刑法第30條第1 項、第339 條第1 項詐欺取財罪之幫助犯。
    又被告係幫助他人犯罪，爰依修正前刑法第30條第2 項規定
    減輕其刑。被告以交付郵局帳戶存摺、金融卡及密碼予該真
    實姓名年籍不詳之成年人及其所屬詐騙集團成員使用之一幫
    助詐欺行為幫助該詐騙集團成員分別詐騙被害人甲○○、薛
    春暉之財物，為想像競合犯，應依修正前刑法第55條之規定
    從一重處斷。爰審酌被告明知使用他人帳戶以詐欺之情形猖
    獗，仍提供帳戶予詐欺集團使用，助長詐騙財產犯罪之風氣
    ，造成無辜民眾受騙而受有金錢損失，實為當今社會詐財事
    件發生之根源，並擾亂金融交易往來秩序及社會正常交易安
    全甚鉅，且亦因被告提供個人帳戶，致使執法人員難以追查
    正犯之真實身分，所為非是，復兼衡被告之犯罪動機、目的
    、手段、素行、犯後態度及遭詐騙被害人之人數、遭詐騙之
    款項等一切情狀，量處如主文所示之刑，並諭知易科罰金折
    算之標準，以示懲儆。另被告之犯罪時間雖在96年4 月24日
    以前，然被告先前曾經臺灣新竹地方法院檢察署檢察官於96
    年2 月15日發布通緝，於96年11月20日緝獲到案，顯見被告
    於96年7 月16日中華民國九十六年罪犯減刑條例施行前，經
    通緝而未於96年12月31日以前自動歸案接受偵查甚明，符合
    中華民國九十六年罪犯減刑條例第5 條規定之情形，依法自
    不得減刑，附此敘明。
據上論斷，應依刑事訴訟法第273 條之1 第1 項、第299 條第1
項前段，修正後刑法第2 條第1 項前段，修正前刑法第339 條第
1 項、第30條第1 項、第2 項、第55條、第41條第1 項前段，刑
法施行法第1 條之1 第1 項、第2 項前段，判決如主文。
本案經檢察官洪裕翔到庭執行職務。
中    華    民    國    98    年    4     月    30    日
                  刑事第四庭  法  官  朱美璘
如不服本判決應於收受判決後10日內向本院提出上訴書狀，並應
敘述具體理由。其未敘述上訴理由者，應於上訴期間屆滿後20日
內向本院補提理由書(均須按他造當事人之人數附繕本)「切勿逕
送上級法院」。
以上正本證明與原本無異。
中    華    民    國    98    年    4     月    30    日
                              書記官  楊嘉惠
附錄本案論罪科刑條文：
中華民國刑法第339 條
意圖為自己或第三人不法之所有，以詐術使人將本人或第三人之
物交付者，處5 年以下有期徒刑、拘役或科或併科1 千元以下罰
金。
以前項方法得財產上不法之利益或使第三人得之者，亦同。
前二項之未遂犯罰之。


司法院資訊處製作；財團法人民間司法改革基金會備份。
